最高法院刑事判決　　　　　　九十四年度台上字第六六二二號
　　上　訴　人　台灣高等法院台南分院檢察署檢察官
　　被　　　告　乙○○
　　上　訴　人
　　即　被　告　甲○○
　　　　　　　　　　　　69號.
　　　　　　　　丙○○
　　上 列 一人
　　選任辯護人　洪梅芬律師
　　　　　　　　李季錦律師
　　　　　　　　林祺祥律師
上列上訴人等因被告等偽造文書案件，不服台灣高等法院台南分
院中華民國九十四年一月二十日第二審更審判決（九十二年度重
上更(二)字第五二五號，起訴案號：台灣台南地方法院檢察署八十
六年度偵字第七一七八、七一七九、七二二六、七二九五、七六
九二、一○二六四、一○九四九號，原判決漏載第七六九二號）
，提起上訴，本院判決如下：
    主  文
原判決撤銷，發回台灣高等法院台南分院。
    理  由
本件原判決認定：上訴人即被告丙○○係代書，上訴人即被告甲
○○係正實建設股份有限公司（下稱正實建設公司）負責人，民
國八十五年間，正實建設公司在台南縣新市鄉興建完成「名人世
家」房屋十三戶，其中如原判決附表（下稱附表）一編號一至四
所示房屋及土地，分售給胡文宗、葉顏滿、李建輝、方瑞洋等人
。甲○○因積欠呂清枝、林美利、黃李金桃等人債務，遂將附表
一編號五房屋及土地，過戶給呂清枝妻子邱桂美，抵償其所欠債
務。丙○○則負責辦理「名人世家」房地之貸款及買賣簽約、過
戶等事宜。甲○○、丙○○明知胡文宗、葉顏滿之買賣價金均已
付清；邱桂美部分因甲○○同意以積欠債務抵銷，不須再付款項
。李建輝、方瑞洋未付買賣尾款，僅分別為新台幣（下同）五百
六十萬元、三百七十萬元。因甲○○經濟週轉困難，乃與丙○○
共同意圖為自己不法所有，洽得華南商業銀行永康分行（下稱華
銀永康分行）同意，由該行以交易價額百分之七十為貸款原則辦
理整批承貸，再由甲○○、丙○○分別以：銀行將來辦理鑑價等
語，通知胡文宗、葉顏滿、李建輝、方瑞洋、呂清枝及邱桂美等
人，於八十五年十月一日至「名人世家」招待所，辦理貸款相關
事宜。胡文宗等人依約前往，現場由華銀永康分行職員乙○○提
供每人消費者貸款契約、消費者貸款申請及調查表各一份，指示
胡文宗等人在立約人、申請人、連帶保證人及對保處簽名，其中
葉顏滿因所購買房地，已付清價款，乃表明無需貸款，丙○○仍
佯稱：此係為方便過戶及保存登記所用，貸款金額待銀行確定後
會再通知等詞，致使在場胡文宗等人因誤信而在空白契約書及申
請書簽名後，交給銀行承辦員乙○○，並辦理對保及各繳交一千
元，以辦理銀行存款帳開戶手續。嗣甲○○、丙○○再於前述消
費者貸款契約書及消費者貸款申請及調查表，偽填附表一編號一
至五所示胡文宗等人貸款金額，持以行使向華銀永康分行申請貸
款，該行亦於同月十一日分別核貸胡文宗等人如附表一編號一至
五所示貸款金額。丙○○遂再偽造附表一編號一至五胡文宗等人
不實抵押權設定申請書，於同月十五日持向台南縣新化地政事務
所辦理抵押權設定登記，使該地政事務所公務員，將此不實抵押
權設定事項，登載於職務上所掌土地及建築改良物登記簿，足生
損害於公眾對地政機關地籍登載信賴，及胡文宗、葉顏滿、李建
輝、方瑞洋、邱桂美等人。嗣於同月二十一日，方瑞洋發現甲○
○以其所購買附表一編號四所示房地，向華南銀行貸得六百三十
萬元，較其當初授權貸款三百萬元額度超出三百三十萬元，乃與
甲○○理論。甲○○、丙○○為順利取得其貸款，乃由丙○○書
立切結書，註明甲○○同意於十五日內返還該超額貸款三百三十
萬元，否則願將附表一編號六房地交由方瑞洋自由處分，且借用
期間貸款利息由甲○○繳納，方瑞洋乃同意甲○○使用其超額貸
款。同月二十二日，上開貸款金額經撥放於胡文宗等人帳戶，甲
○○乃以胡文宗、葉顏滿、李建輝、邱桂美等人先前蓋印完畢之
取款憑條，偽填附表一編號一至三、五之貸款金額，由甲○○持
交華銀永康分行，而將胡文宗等人附表一編號一至三、五所示貸
款金額，由其等帳戶轉帳至甲○○設於該分行帳戶，足生損害於
華銀永康分行及胡文宗、葉顏滿、李建輝、邱桂美等人。甲○○
、丙○○復明知附表二編號四所示房地，已向上開銀行抵押貸款
六百零八萬元，猶於八十六年一月及三月間將上開房地分別售給
黃麒麟（以女兒黃淑青名義訂約）及鄭南再（以女兒鄭淑娟名義
訂約），一屋二賣予黃麒麟、鄭南再，詐取買賣價金六百八十萬
元（即黃麒麟二百八十萬元、鄭南再四百萬元）。甲○○又於八
十六年一月六日，故意不告知林漢忠附表二編號三房地，已有抵
押權設定，使林漢忠陷於錯誤，與之訂約，並支付價金予甲○○
，致甲○○以此方式又詐得五百九十萬元為等情。因而撤銷第一
審關於甲○○、丙○○部分之判決，改判仍依牽連犯從一重論處
甲○○、丙○○共同連續行使偽造私文書，足以生損害於公眾及
他人罪刑。又以公訴意旨略以：被告乙○○係華銀永康分行職員
，於「名人世家」招待所辦理上開貸款相關事宜時，基於幫助犯
意，向胡文宗等人佯稱：此僅係辦理鑑價，貸款額度鑑價後會另
行通知，屆時貸款人再決定是否貸款及貸款金額等詞，致使胡文
宗等人誤信，而在契約書及申請書簽名並辦理對保，其餘則仍保
留空白後，由乙○○收回，再由甲○○、丙○○分別在前述契約
書、申請及調查表上偽填胡文宗等人貸款金額，持向華銀永康分
行申請貸款，並由丙○○偽造胡文宗等人不實抵押權設定申請書
，持向台南縣新化地政事務所辦理抵押權設定登記等情，因認乙
○○涉有刑法第二百十六條、第二百十條幫助行使偽造私文書罪
嫌云云。但經審理結果，不能證明乙○○犯罪，因而維持第一審
諭知乙○○無罪部分之判決，駁回檢察官此部分在第二審之上訴
，固均非無見。
惟查：(一)、原判決雖以「依卷附華南銀行八十五年九月四日審
一字第七八四四號函示，各營業單位辦理中、長期分期攤還借款
，得依買賣契約價七成範圍內為放款，被告（乙○○）以買賣契
約上所載價金核貸，並未違反規定」，為其據以判斷乙○○並無
幫助行使偽造私文書犯行之論證（見原判決第十八頁末三行）。
且其有罪部分事實欄亦記載「方、黃二人乃共同意圖為自己不法
所有，洽得華南商業銀行永康分行同意，由該行以交易價額百分
之七十為貸款原則辦理整批承貸」（見原判決第三頁第四至六行
），即認定華銀永康分行係以附表一、二所示房地買賣金額百分
之七十為貸款金額。惟附表一編號一至五之買賣金額分別為八百
九十萬元、八百七十萬元、八百三十萬元、七百萬元、三百萬元
，如依百分之七十辦理貸款，可貸得金額似分別為六百二十三萬
元、六百零九萬元、五百八十一萬元、四百九十萬元、二百二十
一萬元，然實際所貸得金額卻分別為六百八十六萬元、七百五十
萬元、六百三十萬元、六百三十萬元、六百十九萬元，均較原判
決所認定之交易價額七成及上開覆函所載之「買賣契約價七成範
圍內」高出甚多，乙○○在第一審亦供稱：「我們當時未看到買
賣合約書」（見一審卷壹第二二七頁反面），如果無訛，前揭房
地之貸款金額似非悉依交易價格之七成辦理，原判決上開認定非
唯與卷證資料不符，前揭覆函所載內容與事實亦顯有未合。又胡
文宗等在原審更審中迭次聲請調查前揭貸款金額核撥入帳後之流
向，並向華銀永康分行調取其借據、貸款聲請書、貸款契約書等
正本，及葉顏滿貸款徵信相關資料，以釐清胡文宗在該行開設帳
戶之日期、葉天從有否在申請調查表及借據上為保證之簽名，暨
葉顏滿購買之建物門牌號碼與抵押權設定契約書填載不符，何以
還能核貸撥款（見更(二)卷(一)第二○九頁、第二四一頁、第二九九
頁，卷(二)第六七頁、第九三至九四頁、第一七七至一七九頁）。
而本件貸款金額究係如何決定及核撥入帳後各該金額流向為何？
即關涉乙○○有無犯罪之事實判斷，為明真相，并維公平正義，
自應就上開等項詳加究明，原審未根究明白，并於理由內為必要
之說明，遽採前揭所載內容與事實有異之覆函為乙○○有利之論
斷，而認其未幫助行使偽造私文書云云，自嫌速斷。再者，甲○
○在原審第一次更審時，已供稱二百萬元之收據影本係丙○○所
提供，其並無該收據原本（見更(一)卷(二)第一三四頁）。雖丙○○
否認有交付該收據影本，惟其上之乙○○簽名與印文是否偽造，
似非不可藉由送請相關機關鑑定以為辨明，原審遽以甲○○無法
提出該收據原本送請鑑定，即認甲○○對乙○○收賄之指述及該
收據影本均無足憑採，同有調查未盡之違誤。(二)、有罪之判決書
事實欄為適用法令之依據，應將法院依職權認定與犯罪構成要件
有關之事項，詳記於事實欄，然後於理由內逐一說明其憑以認定
之證據，使事實及理由兩相一致，方為合法。而連續犯之成立，
以基於概括之犯意，連續數行為而犯同一罪名為要件。此項要件
自應於事實欄內為詳實之記載，然後於理由內說明其憑以認定之
證據，始稱適法。原判決雖謂甲○○、丙○○連續行使偽造私文
書，惟其事實欄並未為甲○○、丙○○於行為前係基於偽造文書
或行使偽造文書之概括犯意之認定，致其理由之論述失所依據，
難認適法。又原判決並未認定胡文宗、葉顏滿、李建輝、方瑞洋
、呂清枝及邱桂美等人，於八十五年十月一日至「名人世家」招
待所辦理貸款相關事宜時，有同時於抵押權設定申請書上簽名蓋
章；而依土地登記規則第三十四條之規定，申請辦理抵押權設定
時，須提出抵押權設定登記申請書、登記原因證明文件、所有權
狀或他項權利證明書、申請人身分證明及其他由中央地政機關規
定應提出之證明文件等；丙○○在原審第一次更審時，亦供稱其
有要求提出印鑑證明辦理抵押權設定，本件全都是印鑑章等語（
見更(一)卷(二)第一三二頁）。則胡文宗等人究係何時於抵押權設定
申請書上簽名蓋章及提出上開辦理抵押權設定登記之相關文件等
，即關乎渠等就甲○○、丙○○辦理前揭貸款時有無陷於錯誤之
事實認定，實情為何？於甲○○、丙○○之利益有重大關係，原
審未深入查明，細心剖析，並於理由內為必要之論述，遽行判決
，自嫌速斷而難昭折服。檢察官及甲○○、丙○○上訴意旨分別
指摘原判決不當，非無理由，應認有發回更審之原因。原判決認
甲○○、丙○○牽連犯使公務員登載不實、詐欺取財，及說明不
另為無罪諭知部分，基於審判不可分原則，亦應併予發回。另檢
察官移送本院併辦部分（台灣台南地方法院檢察署九十四年度偵
字第一四一二號）是否為起訴效力所及，宜併予審酌。
據上論結，應依刑事訴訟法第三百九十七條、第四百零一條，判
決如主文。
中    華    民    國  九十四  年   十一   月　二十四  日
                      最高法院刑事第十二庭
                          審判長法官  謝  俊  雄
                                法官  陳  世  雄
                                法官  蘇  振  堂
                                法官  吳  信  銘
                                法官  徐  文  亮
      本件正本證明與原本無異
                                      書  記  官
中    華    民    國  九十四  年   十一   月   三十   日
                                                      Ｋ
